臺灣士林地方法院民事判決
111年度訴字第404號
原      告  林張幼  
            林文忠  
            林昕儀  
            林倢瑀  
上  一  人
法定代理人  羅淑蕙  
原      告  林秋湄  
            林秋蓉  
            林文煒  
            林顏梅  
            林馮素英
            林聖開  
            林良儒  
            林美婷  
            杜林素娥
            林武源  
            闕淑媛即林武進之繼承人
            林士凱即林武進之繼承人
            林知毅即林武進之繼承人
            林子傑即林武進之繼承人
            林許儉  
            林志豪  
            林昭呈  
            林靜瑜  
            林意洵  
            黃玉琴  
            林武信  
共      同
訴訟代理人  高秀枝律師
被      告  周泰山  
訴訟代理人  陳俊廷律師
上列當事人間請求塗銷地上權登記事件，本院於民國111年10月2
5日言詞辯論終結，判決如下：
    主      文
被告應將就原告所有坐落臺北市○○區○○段○○段○○○地號土地（地
目：建）於民國九十三年五月五日所為，以拍賣為原因，登記字
號：南港字第零四零四二零號、設定權利範圍一百零一點九二平
方公尺之地上權登記予以塗銷。
訴訟費用由被告負擔。
    事實及理由
一、本件起訴原告之一林武進已於民國111年8月17日死亡，其繼
    承人為闕淑媛、林知毅、林子傑及林士凱，有除戶謄本、繼
    承系統表、戶籍查詢資料附卷可查（見本院卷第286至294頁
    ）。茲據闕淑媛、林知毅、林子傑及林士凱具狀承受訴訟，
    核與民事訴訟法第170條、第175條第1項及第176條規定相符
    ，應予准許。
二、原告主張：
　㈠坐落臺北市○○區○○段○○段000地號土地（下稱系爭土地）前為
    訴外人林紅英所有，林紅英自日治時期將其中面積157平方
    公尺之土地出租予訴外人蘇玉路興建房屋（下稱系爭租賃契
    約）。嗣林紅英之子即訴外人林林、林添壽、林炳煌、林桂
    長、林桂富取得系爭土地後，於39年間將系爭土地設定地上
    權予蘇玉路（下稱系爭地上權），設定權利範圍101.92平方
    公尺。系爭地上權之設定係基於系爭租賃契約所為，其地租
    即為系爭租賃契約所約定之租金，自非無償，而該租金自80
    年7月1日起，按6個月1期，調整為新臺幣（下同）165,114
    元；此項租金約定雖未經登記為地上權之內容，於當事人間
    仍發生效力。
　㈡被告於93年間，因拍賣取得蘇玉路所興建之房屋即臺北市○○
    區○○段○○段0000○號建物（嗣建號變更為同小段2555建號，
    下稱系爭建物）所有權及系爭地上權，於93年5月5日辦竣地
    上權移轉登記。依民法第426條之1規定，被告自取得系爭房
    屋所有權時起，繼受系爭租賃契約，應按6個月1期給付租金
    165,114元。然迄本件起訴前，被告積欠自106年1月1日起至
    109年12月31日止，共計4年即8期租金，合計1,320,912元未
    付。
　㈢林武進、林顏寶玉、林桂長、林陳淑敏、林志明及林武進之
    繼承人以外其他原告（下稱林顏寶玉等26人）於110年3月6
    日以台北火車站存證號碼000071號存證信函，催告被告於函
    到後5日內給付上開租金，該存證信函於110年3月9日到達被
    告，惟被告置之不理。林武進、林志明及林武進之繼承人以
    外其他原告（下稱林志明等23人）遂依民法第836條第1項前
    段規定，於110年4月27日以台北火車站存證號碼000110號存
    證信函為終止地上權之意思表示，該存證信函於110年4月28
    日到達被告。原告復再以本件起訴狀為終止地上權之意思表
    示。原告為系爭土地之部分共有人，系爭地上權既已終止，
    其登記已妨害原告對於系爭土地之所有權，爰依民法第767
    條第1項中段規定，訴請被告塗銷系爭地上權登記等語。
　㈣並聲明：被告應將就原告所有坐落臺北市○○區○○段○○段000地
    號，地目：建，於93年5月5日，登記原因：拍賣，字號：南
    港字第040420號，設定權利範圍101.92平方公尺之地上權登
    記（下稱系爭地上權登記），予以塗銷。
三、被告則以：兩造間關於系爭土地，除系爭地上權外，尚有系
    爭租賃契約存在，兩者為不同之法律關係。系爭房屋及地上
    權，前經本院91年執字第8610號強制執行程序拍賣，由被告
    買受並領得權利移轉證書在案。被告因而取得系爭房屋所有
    權及系爭地上權，並非基於系爭租賃契約而取得系爭地上權
    。而依系爭土地查詢資料所載，系爭地上權存續期間為不定
    期限、無地租之登記，兩造間亦無地租之約定，則系爭地上
    權自屬無償之性質。是以，被告就系爭地上權，並無支付地
    租之義務，自未積欠2年以上地租。至原告主張被告積欠租
    金云云，係本於系爭租賃契約所為，與系爭地上權無涉。原
    告據此請求塗銷系爭地上權登記，顯無理由等語置辯，並聲
    明：原告之訴駁回。
四、不爭執之事項（見本院卷第281至283頁，文字依判決論述需
    要及卷證內容略作調整，並剔除與判決論述無關者）
  ㈠系爭土地前為訴外人林紅英所有，林紅英自日治時期將其中
    面積157平方公尺之土地出租予訴外人蘇玉路興建房屋（即
    系爭租賃契約）。
  ㈡林紅英之子即訴外人林林、林添壽、林炳煌、林桂長、林桂
    富（下稱林添壽等5人）取得系爭土地後，於39年間將系爭
    土地設定地上權予蘇玉路，設定權利範圍101.92平方公尺（
    即系爭地上權）。
  ㈢蘇玉路在系爭土地上興建臺北市○○區○○段○○段0000○號建物（
    即系爭建物）。
  ㈣被告於93年3月4日因拍賣取得系爭建物全部，及系爭地上權
    （權利範圍為系爭土地101.92平方公尺）全部（見本院卷第
    53頁）後，系爭建物建號變更為同小段2555建號建物。
  ㈤系爭租賃契約之租金，嗣經臺灣高等法院82年度上更㈠字第93
    號判決調整為自80年7月1日起，以6個月為1期，每期165,11
    4元確定（見本院卷第61頁）。
  ㈥系爭土地現為原告及被告所共有（其中林許儉之應有部分比
    例45分之2中，有應有部分比例45分之1為林志明信託登記）
    （見本院卷第92至96頁）。
  ㈦林顏寶玉等26人委由律師於110年3月26日以台北火車站存證
    號碼000071號存證信函，催告被告於函到後5日內給付上開
    租金，該存證信函於110年3月29日到達被告（見調字卷第69
    至75頁）。
  ㈧林志明等23人於110年4月27日以台北火車站存證號碼000110
    號存證信函為終止地上權之意思表示，該存證信函於110年4
    月28日到達被告（見調字卷第77至83頁）
  ㈨至110年7月1日本件起訴時止，被告至少並未給付系爭土地自
    106年1月1日起至109年12月31日止之租金，且迄今均未給付
    。
五、得心證之理由
　㈠系爭地上權有無地租之約定不應依土地登記簿定之
　　「地租之約定經登記者，地上權讓與時，前地上權人積欠之
    地租應併同計算。受讓人就前地上權人積欠之地租，應與讓
    與人連帶負清償責任。」民法第836條第2項定有明文。其第
    2項之修正理由略稱：「地上權有地租之約定經登記者，因
    該地租已為地上權之內容，具有物權效力。地上權讓與時，
    受讓人即應合併計算讓與人所欠租額，並與其連帶負清償責
    任，以保障土地所有人之權益。……如地租之約定未經登記者
    ，則僅發生債之關係，地上權讓與時，該地租債務並不當然
    由受讓人承擔，爰增訂第二項。」是可徵地上權是否有償及
    地租之數額，悉依地上權人與所有權人間之約定決之。地租
    約定之登記，僅係使該約定取得物權效力，得對抗受讓地上
    權之第三人，但登記並非地租約定之生效要件。
　㈡系爭地上權之地租即系爭租賃契約之租金　
　　⒈「出租人於租賃物交付後，承租人占有中，縱將其所有權
      讓與第三人，其租賃契約，對於受讓人仍繼續存在。」88
      年4月21日修正前民法第425條（18年11月22日修正公布，
      19年5月5日施行）定有明文。林紅英在日治時期將系爭土
      地部分出租予蘇玉路興建房屋後，系爭土地由林添壽等5
      人取得，並於取得後方設定系爭地上權予蘇玉路（見不爭
      執事項㈠、㈡）。則林添壽等5人取得系爭土地時，依修正
      前民法第425條規定，繼受林紅英與蘇玉路間系爭租賃契
      約出租人之地位。「租用基地建築房屋，應由出租人與承
      租人於契約訂立後2個月內，聲請該管直轄市或縣（市）
      地政機關為地上權之登記。」土地法第102條（35年4月29
      日修正公布）規定亦明。實務上見解並認為土地法第102
      條之2個月期間為訓示規定，縱令經過2個月期間，承租人
      仍得請求出租人為地上權之登記（參考最高法院67年台上
      字第1014號、68年台上字第1627號判決先例、民法第422
      條之1修正理由參照）。林添壽等5人於39年設定系爭地上
      權予蘇玉路時，既係身兼系爭租賃契約出租人之地位，蘇
      玉路則為該租賃關係之承租人，可見林添壽等5人及蘇玉
      路係間之系爭租賃契約，依土地法第102條規定為地上權
      之設定登記，依其等之真意，系爭地上權實為系爭租賃契
      約之延伸，其地租悉依系爭租賃契約之約定。
　　⒉被告雖抗辯林添壽等5人係設定無償之地上權予蘇玉路等語
      。然系爭地上權是否有地租之約定，與該地租約定是否有
      登記成為地上權之內容，係屬二事，已如前述。且依訴外
      人即蘇玉路繼承人蘇歐桂在本院80年度訴字第556號案件
      中之陳述（見湖司調卷第43頁），歷年林添壽均有出面收
      取租金，於70至79年蘇歐桂亦有給付予林添壽或是將租金
      提存，而系爭租賃契約之租金，尚經臺灣高等法院82年度
      上更㈠字第93號判決調整確定（見不爭執事項㈤），可見系
      爭租賃契約並未於系爭地上權設定後終止，反而持續存續
      至今。由此可見斯時身兼系爭租賃契約出租人之林添壽等
      5人，並無使蘇玉路得無償享有系爭地上權之意思。否則
      即與系爭租賃契約之約定矛盾。況自蘇玉路或其繼承人於
      系爭地上權設定後，亦有持續繳納租金之事實，亦可見系
      爭地上權並非無償，而係以系爭租賃契約之租金為約定之
      地租，其等方仍依系爭租賃契約之約定繳納租金，否則，
      蘇玉路或其繼承人執系爭地上權，即可無償占用系爭土地
      ，又何須給付租金？被告此節抗辯，實非有據。
　㈢系爭地上權業經合法終止
　　⒈「租用基地建築房屋，承租人房屋所有權移轉時，其基地
      租賃契約，對於房屋受讓人，仍繼續存在。」民法第426
      條之1（88年4月21日修正公布、89年5月5日施行）定有明
      文。蘇玉路以系爭租賃契約租用系爭土地建築系爭建物，
      且該契約存續至今，復經臺灣高等法院82年度上更㈠字第9
      3號判決調整租金為自80年7月1日起，以6個月為1期，每
      期165,114元確定，均如前述。被告於93年3月4日因拍賣
      取得系爭建物及系爭地上權時（見不爭執事項㈣），即依
      民法第426條之1規定，繼受系爭租賃契約承租人之權利義
      務，並應按期繳納上開經調整後之租金，該租金並同時為
      系爭地上權之地租。
　　⒉「地上權人積欠地租達二年之總額，除另有習慣外，土地
      所有人得定相當期限催告地上權人支付地租，如地上權人
      於期限內不為支付，土地所有人得終止地上權。地上權經
      設定抵押權者，並應同時將該催告之事實通知抵押權人。
      」、「第一項終止，應向地上權人以意思表示為之。」民
      法第836條第1項、第3項定有明文。又按契約一方有數人
      者，解除或終止契約之意思表示，應由全體或向全體為之
      ，此觀民法第258條第2項、第263條規定自明。而土地所
      有人因地上權人積欠地租，依民法第836條規定以意思表
      示終止地上權者，其情形與終止債權契約類似，於土地所
      有人或地上權人有數人時，亦應類推適用民法第258條第2
      項規定，由全體或向全體為意思表示（最高法院93年度台
      上字第2113號裁定意旨參照）。然實務上公同共有物被一
      部分公同共有人為移轉物權之處分，事實上無法得該為處
      分行為之公同共有人之同意，以請求救濟時，本得由處分
      行為人（包括同意處分人）以外之公同共有人全體之同意
      行使公同共有物之權利（最高法院32年上字第115號、37
      年上字第6939號判決先例意旨參照）。則於地上權人為土
      地所有權人之一時，亦應許地上權人以外之全體土地所有
      權人，於催告地上權人支付地租不獲支付後，以意思表示
      終止租約，以保障全體土地所有權人之利益。
　　⒊經查，本件自不爭執事項㈦之存證信函於110年3月26日寄出
      ，至不爭執事項㈧之存證信函於110年4月28日寄達被告時
      ，系爭土地之所有人均為林武進、林武進之繼承人以外其
      他原告（下稱林武進等22人）及被告，有系爭土地登記謄
      本、繼承系統表、被繼承人林文正、林武村除戶謄本與其
      等繼承人之戶籍謄本在卷可查（見本院卷第17至26頁），
      而被告至少並未給付系爭土地自106年1月1日起至109年12
      月31日止之租金，且迄今均未給付，復為兩造所不爭（見
      不爭執事項㈨），則於不爭執事項㈦存證信函於110年3月29
      日寄達被告而生效時，被告確實已積欠地租逾2年之數額
      ，且不爭執事項㈦存證信函之寄件人包括除被告外之全體
      系爭土地所有權人即林武進等22人，自已生催告之效果。
      嗣因被告未給付，林志明等23人又寄送不爭執事項㈧之存
      證信函予被告為終止系爭地上權之意思表示，因被告迄於
      信函於110年4月28日寄達為止，仍未付清地租，且該存證
      信函寄件人包含除被告外之全體系爭土地所有權人即林武
      進等22人，依據前開說明，該存證信函已於送達被告時，
      生終止系爭地上權之效果至明。
　㈣原告得請求塗銷系爭地上權登記
　　「所有人對於無權占有或侵奪其所有物者，得請求返還之。
    對於妨害其所有權者，得請求除去之。有妨害其所有權之虞
    者，得請求防止之。」、「各共有人對於第三人，得就共有
    物之全部為本於所有權之請求。」民法第767條第1項、第82
    1條前段定有明文。茲系爭地上權已於110年4月28日合法終
    止，就系爭土地所為之系爭地上權登記即有妨害所有權之情
    ，原告為系爭土地之部分共有人，自得依民法第767條第1項
    中段規定，請求被告塗銷系爭地上權登記。
六、綜上所述，原告依民法第767條第1項中段規定，請求被告塗
    銷系爭地上權登記，為有理由，應予准許。
七、本件事證已臻明確，兩造其餘攻擊防禦方法及所用證據，經
    核均於判決結果不生影響，爰不逐一論述，附此敘明。
八、據上論結，本件原告之訴為有理由，依民事訴訟法第78條，
    判決如主文。　　
中　　華　　民　　國　　111 　年　　11　　月　　8 　　日
                  民事第三庭法  官  江哲瑋
以上正本係照原本作成。
如對本判決上訴須於判決送達後 20 日內向本院提出上訴狀。如
委任律師提起上訴者，應一併繳納上訴審裁判費。
中　　華　　民　　國　　111 　年　　11　　月　　8 　　日
                            書記官  張祐誠